最高法院刑事判決　　　　　　　　　　111年度台上字第994號
上　訴　人　邵○○（名字、年籍資料詳卷）　
選任辯護人　許啟龍律師
　　　　　　張雅蘋律師
　　　　　　許淑玲律師
上列上訴人因違反兒童及少年性剝削防制條例案件，不服臺灣高
等法院中華民國110年10月28日第二審判決（110年度侵上訴字第
137號，起訴案號：臺灣桃園地方檢察署109 年度偵字第26804號
），提起上訴，本院判決如下：
    主  文
原判決撤銷，發回臺灣高等法院。
    理  由
一、本件原判決認定上訴人邵○○（名字、年籍資料詳卷）有如
    其事實欄（下稱事實欄）一、㈠之⒉、⒊及㈡所載要求使少
    年被拍攝猥褻、性交行為之電子訊號等犯行，因而撤銷第一
    審關於其附表編號二、三、四部分之科刑判決，變更檢察官
    所引起訴法條，改判仍依想像競合犯規定，從一重論處上訴
    人犯要求使少年被拍攝猥褻、性交行為之電子訊號計13罪刑
    ，及諭知相關沒收，固非無見。
二、惟按：
(一)兒童及少年性剝削防制條例第1 條開宗明義規定：「為防制
    兒童及少年遭受任何形式之性剝削，保護其身心健全發展，
    特制定本條例。」依其立法說明，係立基於保護兒童及少年
    免於遭致性剝削之普世價值，乃依據聯合國《兒童權利公約
    》第34條及《兒童權利公約關於買賣兒童、兒童賣淫和兒童
    色情製品問題的任擇議定書》之精神，將透過利益交換而侵
    犯兒童、少年與其權利之行為，均列為係對兒童及少年之「
    性剝削」。是以，為防杜拍攝、製造兒童、少年為性交或猥
    褻行為之畫面，而侵害其身心健全發展之基本人權，該條例
    第36條乃基於行為人對被害人施加手段之強弱，以及被害人
    自主意願之法益侵害高低程度之不同，區分「直接拍製型」
    、「促成合意拍製型」、「促成非合意拍製型」、「營利拍
    製型」、「未遂型」等5 種不同類型，而予以罪責相稱之分
    層化規範，俾周全規範密度，達到保障兒童及少年權益之立
    法目的，並符合罪刑相當原則、比例原則之憲法誡命。所謂
    「直接拍製型」係指行為人得同意而直接拍攝、製造兒童或
    少年為性交或猥褻行為之圖畫、照片、影片、影帶、光碟、
    電子訊號或其他物品（同條第1 項，圖畫等以下統稱畫面）
    ；「促成合意拍製型」係指行為人採取積極之手段，招募、
    引誘、容留、媒介、協助或以他法，促成兒童或少年合意被
    拍攝、製造性交或猥褻行為之畫面（同條第2 項）；「促成
    非合意拍製型」係指行為人以強暴、脅迫、藥劑、詐術、催
    眠術或其他違反本人意願之方法，促使兒童或少年被拍攝、
    製造性交或猥褻行為之畫面（同條第3 項）；「營利拍製型
    」則指行為人意圖營利而犯前述三種類型之行為（同條第 4
    項）；「未遂型」則指上開各行為之未遂犯（同條第5 項）
    。就促成拍攝、製造之行為而言，無論是兒童、少年之合意
    或非合意拍攝、製造行為，均予處罰，只是法定刑輕重不同
    而已，係以立法明文方式揭櫫不容許兒童、少年放棄或處分
    其身心健全發展之基本人權，俾免因任何非法之性活動而遭
    致性剝削之旨。
(二)上開條例第36 條第2項之「促成合意拍製型」所稱之「他法
    」，係指行為人所採取之積極手段，與招募、引誘、容留、
    媒介或協助等行為相類似或介入、加工程度相當，而足以促
    成兒童或少年合意被拍攝、製造性交或猥褻行為之畫面者而
    言。此與同條第1 項之「直接拍製型」係行為人單純得同意
    而拍攝、製造，未為其他積極介入、加工手段之情形，並不
    相同。倘行為人僅單純告知兒童或少年並獲其同意（下稱「
    告知後同意」）而拍攝、製造兒童或少年性交或猥褻行為之
    畫面，並未進一步額外施加上開介入、加工手段，應屬同條
    第1 項「直接拍製型」之規範範疇，難謂係合致於「促成合
    意拍製型」之規範目的。至於單純「告知後同意」之告知方
    式，無論係單純以詢問、請求、要求等方式為之，均無不可
    。惟倘行為人係另行施加前揭積極之介入、加工手段，而詢
    問、請求或要求被害人同意，則已逸脫同條第1 項「直接拍
    製型」之規範目的，自該當於同條第2 項之「促成合意拍製
    型」要件。
(三)證據雖已調查，若尚有足以影響判決結果之重要證據或疑點
    未予調查釐清，致事實未臻明瞭者，即與未經調查無異，如
    遽行判決，仍有應於審判期日調查之證據而未予調查之違法
    。
(四)原判決載敘：上訴人陳稱事實欄一、㈠之⒉、⒊及㈡部分係
    其詢問A女、B女（以上2 人人別資料詳卷）後取得其等之同
    意而拍攝、錄影，並曾要求A女、B女自行持上訴人手機拍攝
    、錄影；A 女並證稱上訴人有要求其持上訴人之手機自拍其
    等性交過程；B 女亦證稱上訴人錄影前有先問可否拍攝各等
    語。可見上訴人有「要求」A女、B女，使原無意被拍攝猥褻
    、性交行為電子訊號之A女、B女產生被拍攝之意思，顯已屬
    促成A女、B女合意之積極手段，構成兒童及少年性剝削防制
    條例第36 條第2項之以「他法」（要求）使少年被拍攝猥褻
    或性交行為之電子訊號罪等旨。惟稽之卷內資料，上訴人於
    警詢及檢察官訊問時供稱：卷存A女、B女之數位照片、影片
    均係經其等同意後，由其自己或叫A 女持其手機拍攝、錄影
    （見109 年度偵字第26804號卷第14、50、51頁）；B女於檢
    察官訊問時證稱：手機視訊及自拍祼照都係在上訴人要求下
    而拍攝，其忘記上訴人用何種說詞來要求（見109 年度他字
    第1705 號卷第47頁）；B女於檢察官訊問時證稱：上訴人錄
    影、拍照前，均有詢問其可否錄影、拍照，均有得其同意（
    見109年度他字第1705號卷第58 頁；按檢察官訊問筆錄以代
    號「A女」表示，實係原判決所稱之B女）各等語。如果無訛
    ，則上訴人究係單純以詢問、請求、要求等方式，告知A 女
    、B 女後得同意而拍攝、錄影其等性交或猥褻行為之畫面，
    抑或另行積極施以與招募、引誘、容留、媒介或協助等行為
    相類似或介入、加工程度相當之手段，而詢問、請求、要求
    A女、B女同意？尚有疑竇存在。此攸關上訴人究係成立兒童
    及少年性剝削防制條例第36 條第1項「直接拍製型」犯行，
    抑或該當於同條第2 項「促成合意拍製型」犯行之認定，而
    上開2 類型犯行之罪責程度差異甚大，允宜詳加調查、明確
    認定，始為適法。原判決未予剖析、釐清明白，遽認上訴人
    成立同條第2 項以他法（要求）使少年被拍攝猥褻、性交行
    為之電子訊號等犯行，尚嫌速斷而難令信服，有調查職責未
    盡及理由欠備之違誤。
三、刑事訴訟法第264條第2項關於起訴書程式之規定，旨在界定
    起訴及審判之範圍，其中應記載之「犯罪事實」，必須具體
    明確足以表明其起訴範圍，使法院得以確定審理範圍，並使
    被告知悉係因何犯罪事實被起訴而為防禦之準備，始為完備
    。尤其在一罪一罰之場合，各該犯罪行為之次數、方法等，
    均應逐一具體明確記載，始足以區辨犯罪之同一性而不與其
    他犯罪相混淆，俾完足保障被告之訴訟權。倘其有全部或部
    分犯罪事實所載不明確或欠具體，有礙被告訴訟防禦時，即
    屬起訴於法律上必備之程式有欠缺，法院雖不得逕予不受理
    ，仍非不得依刑事訴訟法第273條第6項規定，以裁定定期命
    其補正，逾期未為補正，即應認其全部或部分起訴之程式違
    背規定。依起訴書犯罪事實欄之記載，檢察官起訴上訴人於
    民國107年2月A女就讀國中三年級下學期起至同年6月30日止  
    ，在上訴人位於桃園市中壢區之租屋處（地址詳卷），與14
    歲以上未滿16歲之A女為性交行為及以他法使A女被拍攝猥褻
    、性交行為電子訊號「共5次」犯行；於108年1月A女年滿16
    歲之日起至同年7、8 月止，在上址以他法使A女被拍攝猥褻
    、性交行為電子訊號「共2次」犯行；於108年6月B女滿14歲
    之日起至同年10月止（即就讀國中2、3年級期間），在上址
    、校內等處，對14 歲以上未滿16歲之B女為性交行為及以他
    法使B女被拍攝猥褻、性交行為電子訊號「共6次」犯行，併
    請予以分論併罰（見起訴書第1、2、4 頁）。則上訴人被訴
    對A女、B女為上開各犯行次數有何計算標準？何以與A 女於
    檢察官訊問時所證：與上訴人性交行為在5 次以上10次以下
    ，未滿16歲為5次（見109 年度他字第1705號卷第46頁）；B
    女於檢察官訊問時所證：與上訴人至少有14次性交行為（見
    109 年度他字第1705號卷第58頁）各等語，未盡相符？各次
    犯行間如何加以區隔？能否以原判決附表二所示扣案物及卷
    附之數位照片、影片檔案所留存之時間點，加以推算各行為
    ？均未載明，可見起訴之犯罪事實欠缺具體明確，不足以區
    辨犯罪之同一性，妨礙上訴人訴訟防禦權，依上開說明，應
    認起訴之程式不完備。乃第一審未裁定定期命檢察官補正，
    逕認檢察官起訴上訴人對A女、B女上開犯行之次數，分別為
    「5次」（事實欄一、㈠之⒉部分）、「2次」（事實欄一、
    ㈠之⒊部分）、「6 次」（事實欄一、㈡部分），遽行論罪
    科刑，自有違誤，原判決未加糾正，以籠統之方式為上開各
    犯行次數之認定，難認適法。
四、以上，或係上訴意旨所指摘，或為本院得依職權調查之事項
    ，且原判決上述違法情形，已影響於事實之確定，尚有待事
    實審法院加以調查釐清，本院無從自為判決，應認原判決有
    撤銷發回更審之原因。
據上論結，應依刑事訴訟法第397條、第401條，判決如主文。
中    華    民    國   111    年    3     月    2     日
                  刑事第八庭審判長法  官  李  英  勇  
                                  法  官  洪  兆  隆  
                                  法  官  楊  智  勝  
                                  法  官  吳  冠  霆  
                                  法  官  邱  忠  義  
本件正本證明與原本無異
                                  書記官
中    華    民    國   111    年    3     月    4     日